【裁判字號】    95,上訴,2225
【裁判日期】    950829
【裁判案由】    強盜等
【裁判全文】
臺灣高等法院刑事判決                95年度上訴字第2225號
上  訴  人
即  被  告  癸○○
                    （現羈押於臺灣臺北看守所中）
選任辯護人  金學坪律師
            王令冠律師
上列上訴人因強盜等案件，不服臺灣板橋地方法院94年度訴字第
2191號中華民國95年5 月16日第一審判決（起訴案號：臺灣板橋
地方法院檢察署94年度偵字第13476 號），提起上訴，本院判決
如下：
    主  文
原判決關於連續強盜、持有可發射子彈具有殺傷力之槍枝等罪刑
及定執行刑部分均撤銷。
癸○○犯強盜罪，處有期徒刑伍年貳月；又犯準強盜罪，處有期
徒刑伍年貳月；又未經許可，持有可發射子彈具有殺傷力之槍枝
，處有期徒刑年陸月，併科罰金新臺幣拾貳萬元，罰金如易服
勞役，以新臺幣仟元折算壹日，如附表二「應沒收之物欄」所
示之物均沒收。
其餘上訴駁回。
第二項撤銷改判部分所處之刑，與上訴駁回部分所處之有期徒刑
柒月、拾月，應執行有期徒刑拾伍年，併科罰金新臺幣拾貳萬元
，罰金如易服勞役，以新臺幣仟元折算壹日，如附表一、附表
二「應沒收之物欄」所示之物均沒收。
    事  實
一、癸○○為逃避警方臨檢，竟與姓名年籍不詳綽號「阿宏」之
    成年男子，共同基於變造及偽造特種文書之犯意聯絡，由癸○○於民國九十四年五月間某日，在嘉義市交付新臺幣（下
    同）二萬元及自身照片四張予「阿宏」，由「阿宏」在不詳
    時間、地點，以換貼癸○○照片方式，同時偽造如附表一編
    號一所示臺北縣政府警察局服務證一張及變造如附表一編號
    二、三、四所示丁○○及己○○之國民身份證、庚○○之普
    通大客車駕駛執照各一張，約隔三十五日，「阿宏」再於嘉
    義市一次交付如附表一所示偽造、變造之證件予癸○○，足
    以生損害於警政機關對於服務證管理之正確性、戶政機關對
    於國民身分證管理之正確性、交通監理機關對於普通大客車
    駕駛執照管理之正確性及丁○○、己○○、庚○○等人。
二、癸○○另明知未經許可不得持有可發射子彈具有殺傷力之槍
    枝及子彈，因「阿宏」積欠其債務，而於九十四年四、五月
    間某日，在嘉義市收受「阿宏」為抵償債務所交付如附表二
    所示可發射子彈具有殺傷力之改造槍枝一支、具有殺傷力之
    子彈九顆（另外交付一顆不具殺傷力之子彈），而未經許可
    即持有之。
三、癸○○另基於意圖為自己不法所有之強盜犯意，於九十四年
    七月三十日下午二時許，至臺北市○○路○段一之三號「一
    級棒汽車行」，佯稱欲購買中古汽車，而由該汽車行業務員
    丙○○陪其試駕車號二二八八─ＨＣ號自用小客車一輛（奧
    迪廠牌，Ａ４車型，車主登記為賴煥權，價值約一百三十萬
    元），於行經臺北市○○街附近時，癸○○取出外觀類似真
    槍之黑色不明物體（未扣案）朝著坐在副駕駛座之丙○○之
    腰腹部，喝令丙○○不准動，丙○○以目光察覺該不明物體
    外觀類似真槍因此心生畏懼而不能抗拒，癸○○旋將該車駛
    至臺北市○○路即臺北藝術大學附近並命令丙○○下車後，
    癸○○即強行將該車駛離現場並逃逸無蹤。
四、癸○○復另行起意，基於意圖為自己不法所有之竊盜犯意，
    於九十四年七月三十一日下午三時許，至臺北市○○區○○
    路二八一號「美林汽車商行」，佯稱欲購買車號七六七八─
    ＤＱ號中古汽車一輛（皮姆威廠牌，５３０車型，價值約二
    百三十三萬元，車主登記為宋美芳），於試車完畢後，趁負
    責人子○○不注意之際，竊取子○○置於桌上之該車鑰匙後
    ，將上開汽車竊走，據為己有。
五、癸○○又另起意圖為自己不法所有之搶奪犯意，於九十四年
    八月七日下午五時五十分許，至臺北市○○路○段三二０號
    「和信賓士汽車有限公司」（下稱和信賓士公司），佯稱欲
    購買中古汽車，於該公司業務員鄭基昇發動車號二Ｄ─三五
    八八號自用小客車（賓士廠牌，Ｓ３２０車型，車主登記為
    鄭仲雄，價值約二百十萬元）後，癸○○要求鄭基昇讓其親
    自操作汽車，癸○○進入駕駛座後，趁鄭基昇下車，尚未進
    入副駕駛座，而不及防備時，迅將車門上鎖而搶奪該車得手
    。因鄭基昇旋即當場發覺，乃拍打該車車窗並拉車門，惟癸○○未予置理，鄭基昇復站立車前擬以身體阻擋癸○○將該
    車駛離，詎癸○○為防護該贓車，竟倒車後加速往前衝撞鄭
    基昇，以此強暴之手段至使鄭基昇不能抗拒而閃避倒地（鄭
    基昇僅受擦傷，且傷害部分未據告訴），癸○○即強行將該
    車駛離現場而逃逸無蹤。
六、嗣於九十四年八月八日下午四時四十分許，癸○○至臺北縣
    泰山鄉○○路○段五五二號「車城車行」，欲購買車號八八
    八八─ＨＺ號自用小客車時為警查獲，並扣得癸○○隨身攜
    帶如附表一所示偽造及變造之證件共四張、如附表二所示槍
    枝及子彈等物，癸○○再帶同警方至臺北縣五股鄉○○路○
    段一三四號地下二樓停車場內起出車牌二二八八─ＨＣ號、
    七六七八─ＤＱ號、二Ｄ─三五八八號汽輛各一輛。
七、案經臺北縣政府警察局新莊分局報請臺灣板橋地方法院檢察
    署檢察官偵查起訴。
    理  由
甲、證據能力方面：
一、按現行刑事訴訟法修正採行改良式當事人進行主義，於嚴謹
    證據法則之餘，酌採英美法之傳聞法則理論，以保障當事人
    反對詰問權，但仍基於證據資料愈豐富，愈有助於實體上真
    實發現之理念，及兼顧現階段實務運作之需要，於本法增設
    第一百五十九條之一至第一百五十九條之五關於傳聞證據例
    外適格之規定，自其修法精神以言，非許被告或其辯護人得
    以任憑己意，空言爭辯警詢、偵查筆錄及其相關之文書資料
    一概不具證據能力。同法第一百五十九條之一第二項規定：
    「被告以外之人於偵查中向檢察官所為之陳述，除顯有不可
    信之情況者外，得為證據。」該規定係因在檢察官面前作成
    之供述證據，因受偵查不公開之限制，非在公開之法庭活動
    下為之，但衡以我國現今實務運作之情形，檢察官多能遵守
    程序正義，不致違法取供，可信性極高，故除有顯不可信之
    情況外，原則上均得為證據。此所稱「顯有不可信之情況」
    ，即指關於檢察官取供程序已經明顯違背程序規定，超乎正
    常期待，而無可信任，是判斷偵查中供述證據是否具有證據
    適格，應以該供述作成之客觀條件及環境，例如陳述人於陳
    述時之心理狀態是否健全、有無違法取供情事，是否出於陳
    述者之真意所為之供述，作為判斷之依據，乃屬程序上證據
    能力信用性之問題，尚與實質上其陳述內容是否真實可採之
    證明力憑信性有間（最高法院九十四年度臺上字第四六六五
    號判決參考）。又被告以外之人於審判外之陳述，雖不符同
    法第一百五十九條之一至之四之規定，而當事人或辯護人未
    於言詞辯論終結前聲明異議者，視為同意作為證據，此亦據
    同法第一百五十九條之五第二項規定甚明。
二、證人子○○、戊○○、壬○○在檢察官偵查中，係以證人身
    分具結後作證陳述，且檢察官無不法取供或其他顯不可信之
    程序違法情形，該項證言自具有證據能力。
三、證人己○○、庚○○之警詢筆錄，固係被告以外之人審判外
    之陳述，而屬傳聞證據，惟檢察官、被告及辯護人就前開審
    判外之陳述，迄於本院言詞辯論終結前均未聲明異議，且被
    告辯護人於本院準備程序中亦同意作為證據（本院卷第四三
    頁），復參諸被告坦承上開證人供述內容實在，自應認其等
    警詢筆錄有刑事訴訟法第一百五十九條之五第二項規定之適
    用，得為證據。
乙、認定犯罪事實所憑之證據及理由：
一、上揭事實欄一、二、四所示（即原審判決事實欄一、三、四
    所載）變造、偽造特種文書、竊盜及非法持有如附表所示槍
    枝、子彈之犯罪事實，迭據被告癸○○於原審及本院審理時
    坦承不諱（見原審卷第三八頁、第三九頁、第二九四頁及本
    院卷第四二頁、第七二頁、第七四頁）；並經被害人己○○
    、庚○○分別於警詢時陳述甚詳（本案偵查卷第四０至四二
    頁），且經證人子○○於檢察官偵查中具結證述屬實（本案
    偵查卷第四八至五０頁、第九六頁），復有子○○出具領回
    車號七六七八─ＤＱ號自用小客車及鑰匙之贓物認領保管單
    附卷可稽（本案偵查卷第五八頁），並有如附表一所示變造
    、偽造之特種文書及附表二所示之槍枝、子彈扣案可資佐證
    。又如附表一編號一所示臺北縣政府警察局服務證一張係屬
    偽造，如附表一編號二所示丁○○國民身分證一張則係變造
    ，亦有臺北縣政府警察局九十四年十一月二十八日北縣警鑑
    字第０九四０一六四四四三號鑑定書、內政部警政署刑事警
    察局（下稱刑事警察局）九十四年十二月八日刑鑑字第０九
    四０一八０五一五號鑑定書各一份在卷可憑（見原審卷第六
    三頁、第六四頁、第六九至七一頁）；又如附表二所示之槍
    彈經刑事警察局鑑定結果，附表二編號一之九釐米槍枝一支
    （槍枝管制編號：0000000000）係由仿SIGSAUER
    廠半自動手槍製造之金屬玩具手槍，更換土造金屬槍管改造
    而成之改造手槍，經測試，槍枝單動功能損壞，惟仍可以複
    動方式供擊發適用子彈，認具殺傷力，而扣案之子彈十顆，
    均係土造子彈，具直徑約九釐米之金屬彈頭，採樣三顆試射
    ，二顆均可擊發，認具殺傷力，一顆無法擊發，認不具殺傷
    力，此有該局九十四年九月二日刑鑑字第０九四０一二四三
    一六號槍彈鑑定書一份附卷可憑（本案偵查卷第一二五至一
    二七頁）。又上述「槍枝單動功能損壞，惟仍可以複動方式
    供擊發適用子彈」，係指槍枝之扳機與擊錘間之「單動」連
    動功能損壞，而必須以「複動」連動方式擊發適用子彈之意
    ，上揭扣案之槍枝擊發子彈之程式為：「扣動板機→帶動擊
    錘→撞擊撞針→擊發子彈」；然「扣動扳機→帶動擊錘」的
    過程可由「複動方式」或「單動方式」完成，「單動方式」
    係以外力將擊錘向後扳動至待擊發位置靜止，再扣動扳機將
    靜止之擊錘釋放之方式；「複動方式」則係指擊錘於非待擊
    發狀態時，直接扣動扳機將擊錘帶動向後，並瞬間釋放擊錘
    之方式；本件扣案槍枝原具有單、複動功能，惟經檢測，單
    動功能損壞，但仍可以複動方式供擊發適用子彈，具有殺傷
    力，亦有刑事警察局九十四年十一月十七日刑鑑字第０九四
    ０一七二六五八號函一紙附卷可按（原審卷第五六頁）。從
    而，被告上開自白核與事實相符，堪予認定。
二、上揭被告強盜車號二二八八─ＨＣ號車輛（事實欄三所載）
    之犯罪事實，迭據證人丙○○於檢察官偵查中及原審審理時
    具結證述稱：渠是「一級棒汽車」業務員，九十四年七月三
    十日下午一、二點多，被告到其車行（即一級棒）向渠表示
    要買車，並有試車，當日即試車牌二二八八─ＨＣ號奧迪汽
    車，但從臺北市○○路行駛到洲美街時，被告自手提袋取出
    一黑色物朝向渠左腹部，渠描一下認疑似真槍，遂不敢動，
    嗣被告繼續將車輛駛到藝術學院時令渠下車，渠下車後，被
    告即將車開走等語明確（偵查卷第一八五至一八七頁及原審
    卷第二一四至二一七頁）；互核證人即臺北市政府警察局北
    投分局警員楊鴻景於原審具結證稱：當時伊接到勤務中心通
    報，表示北投區○○路一號藝術大學的入口，有人車輛遭搶
    ，伊開巡邏車趕到現場處理，到現場時只看到丙○○一人在
    現場，丙○○說有一個人要試車，在車上拿了一個東西，叫
    丙○○不要動，那個人就將車開到學園路一號前面，叫柯下
    車，那個人就把車子開走。當時丙○○表示他在車上時會害
    怕等情（原審卷第二八三頁），足以佐證丙○○之指訴應非
    子虛。此外，復有丙○○出具領回車號二二八八─ＨＣ號自
    用小客車及其鑰匙之贓物認領保管單一紙附卷可憑。至被告
    及其辯護人於本院審理中聲請傳喚證人丙○○到庭對質，而
    本院依其聲請合法傳喚後，證人丙○○固未到庭（詳本院九
    十五年八月十五日審判期日筆錄及本院卷第五十三頁丙○○
    送達回證），然參諸證人丙○○於檢察官具結證述時，被告
    亦在場，且經檢察官詢以對證人丙○○之證言有何意見時，
    被告並稱：「今日在庭上的證人我不認識，但是他所說試乘
    到洲美街沒有錯，但是不是（應為「但不是」之誤載）這個
    業務員，當時我們車行到光武技術學院時，該業務員並沒有
    下車，要我試車子的馬力」「業務沒有說是槍，我也沒有拿
    槍抵住業務的腰要業務員下車」云云（本案偵查卷第一八五
    頁），顯見被告與證人丙○○已曾對質，是本院認應無再傳
    喚證人丙○○到庭對質實益及必要，併此說明。
三、上揭被告搶奪車號二Ｄ─三五八八號車輛得手後再為防護贓
    物，施以強暴（如事實欄五所載）之犯罪事實，業據證人戊○○於檢察官偵查中具結證述明確（本案偵查卷第九五至九
    六頁），核與目擊證人即和信賓士公司總經理壬○○於檢察
    官偵查中具結證述之情節相符（本案偵查卷第一三一至一三
    二頁），並經目擊證人即和信賓士公司之業務員甲○○於原
    審審理時具結證述屬實（原審卷第二八０至二八二頁）。且
    證人戊○○、壬○○及甲○○復於本院審理中經具結後，與
    被告對質，其情形如下：(1)證人戊○○部分：被告稱：「你
    說我倒車撞你，又迴旋去撞你，你跳開，當時我的車子已經
    開出去，你明明是進辦公室拿雨傘，為何硬咬我撞你？」證
    人戊○○稱：「事實上你有撞我，我本來在駕駛座發動車子
    ，你站在車外旁邊，車門沒關，後來你說要自己坐坐看，就
    坐上駕駛座，又叫我坐到副駕駛座，我下車要轉到副駕駛座
    時，還沒上車你就把車門鎖上，我打不開車門就拍打車窗，
    你慢慢倒車，我站在車子的右前方阻擋，距離約四、五公尺
    ，後來你又慢慢加速往前，速度約二、三十公里，車子擦撞
    到我的腰腹部，我閃避時跌在地上，手腳擦到水泥地受傷」
    。(2)證人甲○○部分：被告稱：「當天你根本不在場，為何
    要作偽證？」證人甲○○稱：「當天我確實在場，我跟總經
    理壬○○在辦公室裡面，戊○○進來拿鑰匙，總經理壬○○
    交待說最近有搶車的，要注意，我們講到一半時，看到戊○○在敲車子的玻璃，我們發現不對勁，就趕快衝出去，我看
    到車子在倒車，就回頭到辦公室拿另一部白色雅哥的鑰匙，
    準備要開車去追，再出來時車子已經開出去，我就開車從承
    德路追到文林北路，只看到尾燈，追不到」。(3)證人壬○○
    部分：被告稱：「當天你根本不在場，為何要作偽證？」證
    人壬○○稱：「當天我確實在場，一一０報案電話就是我打
    的，如果我不在場，如何能在二分鐘內打電話報警，報案紀
    錄上的劉姓報案人就是我，而且我有看到你開車離開的方向
    ，才叫我的員工往你離開的方向追，你來看車時，我全程在
    場。我的車行是全國最大的賓士車賣場，有三百多坪，不可
    能只有一位員工在場。之前公會有傳真過來叫我們注意，說
    近期有同業的車子被搶，叫大家小心，你進來時我就有特別
    注意，因為很少來看賓士的人沒有自己開車，我被搶之後有
    告訴業界你的特徵，因此業界一看到你就知道要注意。」等
    ，顯見證人戊○○、甲○○及壬○○於本院審理中於與被告
    對質之情況下仍堅稱被告有事實欄五所載搶奪及為防護贓物
    施以強暴之犯罪事實至明，更徵渠等其前所為證述應屬真正
    ，並非誣攀。此外復有戊○○出具領回車號二Ｄ─三五八八
    號自用小客車及其鑰匙之贓物認領保管單一紙附卷可憑（本
    案偵查卷第五九頁）。
四、綜上所述，本案事證明確，被告上揭犯行均堪認定。
丙、對於被告辯解、有利或不利證據不採納之理由：
一、訊據被告癸○○否認有事實欄三、五所載之強盜及搶奪後為
    防護贓物施以強暴（準強盜）之犯行，辯稱：伊將二二八八
    ─ＨＣ號汽車開到臺北藝術大學附近後，再開回「一級棒汽
    車行」，然後趁丙○○進入辦公室時，將該車竊走；而二Ｄ
    ─三五八八號汽車係伊趁鄭基昇不注意之際，將該車竊走云
    云。辯護人另以：被告患有重度憂鬱症，長期治療中，被告
    行為時有陷於心神喪失或精神耗弱之情形乙節置辯。
二、惟查：
(一)被告於警詢時辯稱：「我僅以手指比該自小客車右後輪，告
    知被害人丙○○說胎壓不足，趁被害人下車察看之際，趁機
    將車輛駛離。」（本案偵查卷第三六頁），於原審審理時改
    稱：「當時我試車開到士林承德路他們公司前面，柯說要到
    外面接聽電話，叫我先去試冷氣。我就趁機把車子開走。」
    云云（原審卷第二八五頁），則被告所辯情節已經前後矛盾
    ，難以採信。又被告辯稱其係在臺北市○○路○段一之三號
    「一級棒汽車行」附近趁丙○○不注意之際，竊取二二八八
    ─ＨＣ號汽車云云，惟證人楊鴻景證稱丙○○打電話報警之
    地點係在臺北藝術大學前面，且警方前往處理時僅見丙○○
    一人，被告亦陳明臺北藝術大學與「一級棒汽車行」相距七
    、八公里遠，可見丙○○指稱被告係在臺北藝術大學前面以
    類似真槍之物品威脅其下車乙節應堪採信，被告所辯純係避
    重就輕之詞。
(二)被告坐入二Ｄ─三五八八號汽車之駕駛座後將車門上鎖欲將
    汽車駛離，鄭基昇發覺後即拍打車窗並拉車門，再站到車前
    以身體阻擋被告將該車駛離，被告旋倒車後加速往前衝撞鄭
    基昇，以此強暴之手段至使鄭基昇閃避倒地，被告始將該車
    駛離現場並逃逸無蹤等情，業據證人戊○○、壬○○、甲○○證述明確，已如前述。被告空言辯稱其係趁鄭基昇不注意
    之際竊取該車，應屬避就之詞，非有可取。
(三)被告提出財團法人振興復健醫學中心之診斷證明書影本二紙
    ，固記載被告於九十三年、九十四年間罹患恐慌症合併憂鬱
    症、精神官能型憂鬱症。惟查：原審檢送本案偵審卷宗影本
    ，囑託亞東紀念醫院鑑定被告於本案行為時之精神狀態，該
    院並參酌被告之妻所提供被告過去之精神醫療診斷資料後，
    認為「蔡員（即被告）會談時意識清楚，情緒略低落，態度
    大致合作，言語切題連貫。一般記憶力良好，大致可描述多
    項過往史之年份及事件。蔡員對本案多項事件完全否認有犯
    案行為，自述係從事流當車買賣所發生之誤會，槍枝亦為顧
    客所抵債之物。蔡員之形式思考大致正常，自述短暫有幻聽
    、幻覺症狀，但皆為過渡性經驗，非持續症狀。其對犯罪行
    為與其精神疾病症狀部份，並無直接因果連結，僅自述因為
    生病，常常會對某些事情一直想。鑑定當日施以『瑞文氏圖
    形推理測驗（SPMI）』，結果顯示，蔡員之智能百分等級低
    於百分之五，幾乎達到智能障礙之程度。排除其因身體疾病
    而未受完整教育，衡其鑑定時之口語表達能力及日常職業功
    能，此次智能評鑑或因蔡員本身之合作程度，或因其對測驗
    方式之不適，致其智能成績應為低估。蔡員之臨床表現包括
    情緒低落、心悸、心慌等，符合振興醫院所附『恐慌症』、
    『憂鬱症』等診斷。其所報告過渡性之幻聽、幻視症狀，僅
    似於本次鑑定會談最後採用封閉問句時，始做出陳述之過渡
    性現象，因無關其精神疾病診斷。智能測驗部份綜合測驗成
    績及臨床口語能力，則未符智能障礙之診斷。按『恐慌症』
    、『憂鬱症』固可能因此使患者情緒不佳，或使其思考時較
    煩燥等，但因係屬精神官能症層次之精神疾病診斷，並不影
    響患者在法律上之權利與義務。蔡員之智力測驗雖呈現低於
    常態之成績，但考量其教育程度及鑑定時實際之口語能力，
    其智力測驗所得之成績應偏低估，蔡員之智能並未達不足以
    理解法律知識、是非行為之程度」，而認定被告之精神狀態
    未達精神耗弱或心神喪失程度，此有該醫院九十四年十二月
    三十日精神鑑定報告書一份附卷足參（見原審卷第一一九至
    一二０頁）。復審以被告實施各次強盜、竊盜之過程，沈著
    冷靜，均使車行業務人員難以察覺異狀而小心防範，且被告
    自警詢、檢察官偵查、原審及本院審理中，對於本件各次作
    案經過情形均記憶深刻並陳述無礙，且對於刑責較重之強盜
    罪部分設詞避重就輕，顯見被告行為時並無陷於心神喪失或
    精神耗弱之情形。至被告及其原審辯護人於原審聲請傳喚證
    人嚴烽彰即振興復健醫學中心醫師，並聲請再鑑定被告行為
    時之精神狀態，均無必要，附此敘明。
丁、論罪之理由：
一、事實欄一部分：
(一)按偽造或變造關於能力、服務或其他相類之證書，足以生損
    害於公眾或他人者，應論以刑法第二百十二條之偽造或變造
    特種文書罪。本件被告偽造之臺北縣政府警察局服務證及變
    造之國民身分證及普通大客車駕駛執照，均係關於服務、能
    力之證書，且分別足以生損害於警政機關對於服務證管理之
    正確性、戶政機關對於國民身分證管理之正確性、交通監理
    機關對於普通大客車駕駛執照管理之正確性及丁○○、己○○、庚○○等人。
(二)核被告此部分所為，均係犯刑法第二百十二條之偽造、變造
    特種文書罪。被告與成年人「阿宏」間，有犯意之聯絡及行
    為之分擔，均為共同正犯。被告以一行為同時偽造、變造如
    附表一所示之特種文書，為想像競合犯，應依刑法第五十五
    條規定從情節較重之偽造臺北縣政府警察局服務證罪處斷。
二、事實欄二部分：
(一)被告未經許可，持有如附表二所示之槍枝及子彈之行為，係
    犯槍砲彈藥刀械管制條例第八條第四項之持有可發射子彈具
    有殺傷力之槍枝罪、第十二條第四項之持有子彈罪。
(二)被告以一行為同時持有如附表二所示之槍枝及子彈，而觸犯
    前述構成要件不同之二罪名，為想像競合犯，應依刑法第五
    十五條規定，從一重之持有可發射子彈具有殺傷力之槍枝罪
    論處。
三、事實欄三部分：
(一)被告在車內狹窄之空間內，持類似槍枝之物品，朝向被害人
    丙○○之腰腹部，威脅丙○○不能妄動，丙○○不知係假槍
    因此心生畏懼而不能抗拒，經其供明在卷，且槍枝之殺傷力
    甚大，如擊發子彈射入人體，被害人即有喪失生命或受致重
    傷之虞，依諸經驗法則，一般人均不敢冒生命危險而嘗試抵
    抗，且被害人在行駛之車輛內又無閃避之空間，則被告之行
    為客觀上應已足以壓抑被害人之抗拒而使其喪失意思自由，
    縱令被害人實際無抗拒行為，仍於強盜罪之成立不生影響。
(二)核被告此部分所為，係犯刑法第三百二十八條第一項之強盜
    罪。
四、事實欄四部分：
    被告於事實欄四所載時地，意圖為自己不法之所有，趁被害
    人不知之時，竊取七六七八─ＤＱ號車輛，核其所為，係犯
    刑法第三百二十條第一項之竊盜罪。
五、事實欄五部分：
(一)按刑法第三百二十九條準強盜罪之因防護贓物而當場施以強
    暴、脅迫，係指竊盜或搶奪犯，將他人財物移歸於自己實力
    支配之下後，為保護該贓物不被奪回，對於追奪者施以強暴
    脅迫之行為（最高法院九十三年度臺上字第一六六二號判決
    參酌）
(二)查被告在和信賓士公司內，以要求親自操作汽車為名進入駕
    駛座後，並趁鄭基昇下車尚未進入副駕駛座之際，迅將車門
    上鎖，顯係趁鄭基昇不及防備時，施以腕力搶奪該車，並已
    置於其實力支配之下而已得手。而旋因鄭基昇當場發覺，拍
    打該車車窗並拉車門，復站立車前擬以身體阻擋被告將該車
    駛離，被告竟倒車後加速往前衝撞鄭基昇，至使鄭基昇閃避
    而倒地，亦顯為防護贓物而對被害人鄭基昇施以強暴至明。
    揆諸上開判決說明，核被告此部分所為，係犯刑法第三百二
    十九條之準強盜罪，應依同法第三百二十八條之刑處斷。
(三)公訴意旨認被告此部分所為亦係刑法第三百二十八條之強盜
    罪，尚有未合，惟其基本社會事實相同，本院自爰變更其起
    訴法條，附此說明。
(四)又按連續犯指犯罪構成要件相同者而言，擬制之罪（如準強
    盜罪）與真正之罪（如強盜罪）犯罪構成要件不相同，不成
    立連續犯，故準強盜罪與其他各次之強劫罪，不能成立連續
    犯（最高法院八十一年度臺上字第一四二二號判決參酌）。
    是被告於事實欄三強盜犯行與事實欄五之準強盜犯行，自不
    能成立連續犯。
六、被告所犯上開各罪，犯意個別，罪名互殊，應分論併罰。
戊、撤銷改判之理由：
一、原審就被告所犯未經許可持有槍彈及強盜罪部分予以論科，
    固非無見，惟查：(1)原審判決就被告於事實欄五所示之犯行
    誤係成立刑法第三百二十八條普通強盜罪，並與被告於事實
    欄三所載強盜犯行依（修正前）刑法第五十六條連續犯規定
    論以一罪，均有未洽。(2)被告行為後，刑法業經修正，並於
    九十五年七月一日施行，其中刑法第四十二條罰金之易服勞
    役折算標準，經比較新舊法果，以新修正之刑法第四十二條
    規定較有利被告（詳後述），原審於刑法修正施行前即已判
    決，就被告於事實欄二所犯未經許可持有槍彈部分之罰金刑
    易服勞役折算標準，未及比較新舊法，亦欠允洽。被告上訴
    意旨猶執陳詞否認事實欄三、五之強盜及準強盜犯行，而指
    摘原判決不當固無理由，惟原審判決就被告強盜及未經許可
    持有槍彈部分既有上開可議之處，自無可維持，本院就此二
    部分應予撤銷改判。
二、爰審酌被告先後至事實欄三及五所載時地，以藉詞購買車輛
    為由，先後以強暴致使被害人不能抗拒之強盜方式及搶奪得
    手後為防護贓物再施以強暴手段之準強盜方式，強取車輛二
    部得手，所用手段嚴重影響社會治安，而持有如附表二所示
    之槍枝及子彈亦對一般人民財產之安全產生威脅，及被告所
    強盜之車輛價值不菲，暨被告其他素行、智識程度、犯後避
    重就輕，未坦承強盜犯行，態度不佳等一切情狀，分別量處
    如主文第二項所示之刑。又按行為後法律有變更者，適用行
    為時之法律，但行為後之法律有利於行為人者，適用最有利
    於行為人之法律，九十五年七月一日修正公布施行之刑法第
    二條第一項定有明文。本件被告行為時，刑法第四十二條第
    二項前段規定：「易服勞役以一元以上三元以下折算一日」
    ，又被告行為時之易服勞役折算標準，並經修正前罰金罰鍰
    提高標準條例第二條前段規定，就其原定數額提高為一百倍
    折算一日，惟九十五年七月一日修正公布施行之刑法第四十
    二條第三項前段規定：「易服勞役以新臺幣一千元、二千元
    或三千元折算一日。」，比較修正前後之易服勞役折算標準
    ，以修正後之規定，較有利於被告，應依刑法第二條第一項
    後段規定，適用修正後之刑法第四十二條第三項前段規定，
    併諭知罰金易服勞役之折算標準，以示懲儆。
己、上訴駁回之理由（即事實欄一及四部分）：
一、原審就被告於事實欄一、四所示偽變造特種文書及竊盜犯行
    ，認被告罪證明確，並適用刑法第二十八條、第五十五條、
    第二百十二條、第三百二十條第一項、第三十八條第一項第
    二款、第三款等規定，並審酌被告之智識程度、犯罪之動機
    、目的、手段，偽造及變造如附表一之證件所生之危害，竊
    盜之車輛價值甚高等一切情狀，就其所犯共同偽造特種文書
    罪部分量處有期徒刑七月，就竊盜罪部分量處有期徒刑十月
    ，且就扣案如附表一所示之物，認係被告所有、因犯本罪所
    得及供犯本罪所用之物，併依刑法第三十八條第一項第二款
    、第三款宣告沒收等。經核其認事用法均無不當，量刑亦稱
    妥適。
二、被告就此部分未據理由提起上訴，空言指摘原判決不當，為
    無理由，應予駁回。
庚、原判決有關被告強盜及未經許可持有槍彈部分，既經本院撤
    銷改判，其原定執行刑即屬無可維持，應併予撤銷。又修正
    前刑法第五十一條規定：「數罪併罰，分別宣告其罪之刑，
    依左列各款定其應執行者：」其中第五款規定：「宣告多數
    有期徒刑者，於各刑中之最長期以上，各刑合併之刑期以下
    ，定其刑期。但不得逾二十年。」修正後刑法第五十一條第
    五款規定：「宣告多數有期徒刑者，於各刑中之最長期以上
    ，各刑合併之刑期以下，定其刑期。但不得逾三十年」比較
    結果，修正後刑法並非較有利於行為人，依刑法第二條第一
    項前段之規定，仍應依修正前刑法，定其應執行之刑。是爰
    就撤銷改判部分所處有期徒刑五年二月、五年二月、三年六
    月，併科罰金新臺幣十二萬元，罰金如易服勞役，以新臺幣
    三千元折算一日，與上訴駁回部分所處有期徒刑七月、十月
    ，定其應執行有期徒刑十五年，併科罰金新臺幣十二萬元，
    罰金如易服勞役，以新臺幣三千元折算一日，並就如附表一
    、附表二應沒收之物欄所示之物併予宣告沒收。
辛、其他公訴意旨之判斷：
一、公訴意旨另以：被告癸○○基於意圖為自己不法所有之概括
    犯意，於九十四年五月間某日，在嘉義市○○路與仁愛路口
    ，竊取李光揚所有之車號二０二０─ＪＫ號自小客車一輛，
    得手後據為己有，因認被告癸○○涉犯刑法第三百二十條第
    一項之竊盜罪嫌云云。
二、按犯罪事實應依證據認定之，無證據不得認定犯罪事實，又
    不能證明被告犯罪者，應諭知無罪之判決，刑事訴訟法第一
    百五十四條第二項、第三百零一條第一項分別定有明文。又
    檢察官就被告犯罪事實，應負舉證責任，並指出證明之方法
    ，刑事訴訟法第一百六十一條第一項定有明文。因此，檢察
    官對於起訴之犯罪事實，應負提出證據及說服之實質舉證責
    任。倘其所提出之證據，不足為被告有罪之積極證明，或其
    闡明之證明方法，無從說服法官以形成被告有罪之心證，基
    於無罪推定之原則，自應為被告無罪判決之諭知（參考最高
    法院九十二年度臺上字第一二八號判決意旨）。公訴人認被
    告涉犯此部分竊盜罪嫌，係以被害人李光揚之父乙○○於警
    詢及檢察官偵查中之指訴為其論斷依據。訊據被告堅決否認
    有此部分竊盜之犯行，並辯稱：上開車輛係「阿宏」於九十
    四年五月間以二十萬元賣給伊的等語。經查：證人乙○○於
    警詢時係陳稱：「（問：該車於何時在何地失竊？）經警方
    查詢電腦告知我是於九十四年五月十二日二十一時，在嘉義
    市○○路與仁愛路口失竊，由我兒子李光揚向嘉義市警局第
    一分局長榮派出所報案。」，其於檢察官偵查時具結證稱：
    「（問：知否何人竊取該車？）不知道。」（見偵卷第九五
    頁）。乙○○、李光揚於該車失竊時既不在現場，其等僅能
    敘述事後發現該車遭竊之過程而已，自不能證明該車係被告
    所竊取。此外，復無其他積極證據足認被告確有公訴人所指
    此部分竊盜犯行。依照上開說明，本件不能證明被告竊取車
    號二０二０─ＪＫ號汽車，至多僅能認定被告涉犯故買贓物
    罪，惟公訴意旨認此部分犯嫌與前揭被告所犯竊盜罪間具有
    連續犯之裁判上一罪關係，自無庸另為無罪之諭知。至被告
    涉犯故買贓物罪嫌，則與竊盜罪之基本社會事實不同，本院
    無從變更法條而論究，宜由檢察官另為適法之處理。
壬、退併辨之理由：
一、臺灣士林地方法院檢察署九十四年度偵字第一０三七六號移
    送併辦意旨略以：被告癸○○於九十四年五月二十九日後某
    日，在臺北縣淡水鎮○○路九十五巷十之三號前，收受由徐
    鳴濤所交付辛○○於九十四年五月二十九日向臺北縣淡水鎮
    戶政事務所申請補發之國民身分證後，在不詳時間、地點，
    以換貼姓名年籍不詳女子照片之方式變造「辛○○」身份證
    一張，交由該姓名年籍不詳女子於九十四年六月三日持該變
    造之國民身分證向外交部領事事務局申請護照而行使之，足
    生損害於外交部領事事務局對護照核發、管理之正確性，然
    經外交部領事事務局審核人員發覺該身分證上照片不符而函
    請偵辦，因認被告涉犯護照條例第二十三條第二項、第一項
    、刑法第二百十六條、第二百十二條之行使變造國民身分證
    申請護照罪嫌。
二、訊據被告癸○○堅詞否認有此部分犯行，辯稱：伊從未見過
    變造過之辛○○國民身分證等語。檢察官認被告涉犯移送併
    辦之犯嫌，係以：(1)被告癸○○之供述，(2)證人辛○○、謝
    佩珊及徐鳴濤於警詢之證詞，(3)外交部領事事務局九十四年
    六月二十三日領一字第０九四五二二六四五一０號函暨護照
    申請書影本一紙，(4)刑事警察局九十四年八月二日刑鑑字第
    ０九四０一０一九八九號鑑定書一紙，為其主要論據。
三、經查：
  (一)被告癸○○於原審及本院審理中固坦承於辛○○之護照申請
    書上偽簽「辛○○」之姓名等情不諱，惟自警詢、檢察官偵
    查中及原審及本院審理時始終否認曾參與行使或變造辛○○
    之國民身分證，並稱：徐鳴濤要張哲盛寫上開護照申請書，
    張哲盛再轉教伊寫，伊寫好後交給張哲盛，張哲盛再交給徐
    鳴濤，伊從未見過變造過之辛○○國民身分證等語。被告對
    於刑責較重之偽造護照申請書已坦承不諱，苟被告曾行使或
    變造辛○○之國民身分證，衡情應不至於否認有牽連關係且
    刑責較輕之行使變造特種文書罪。
  (二)證人徐鳴濤於警詢時固陳稱：癸○○找伊幫忙索取他人身分
    證辦理電話卡，伊因此在九十四年四、五月間在永樂茶室收
    受謝佩珊所交付之辛○○國民身分證一張，並於該茶室門口
    轉交癸○○云云。惟其於本院審理時具結證稱：「癸○○當
    時跟我說申請電話，請我幫他找一個可以申請行動電話的人
    ，我就請我所經營的茶室店小姐提到說有人要申請電話，那
    名小姐好像有跟癸○○拿錢，我沒有看到她有跟癸○○拿錢
    ，只是後來聽說，那個小姐名字就是辛○○，癸○○直接在
    我的店裡面與該名小姐喝酒接洽，我進進出出，後來那個小
    姐有把自己的身分證件交給癸○○」、「癸○○與辛○○在
    店裡面喝酒聊完以後，癸○○買單準備要離開，辛○○出來
    就從她的置物櫃裡面拿出她的身分證，當時癸○○已經走到
    門口，辛○○就叫我把她的身分證拿給癸○○」、「辛○○
    直接將身分證交給我，我就直接交給癸○○。」、「我們的
    置物櫃是在櫃台，謝佩珊是櫃台人員，辛○○從置物櫃拿證
    件出來就直接交給我，沒有交給謝佩珊。」證人徐鳴濤對於
    取得辛○○之國民身分證之過程，前後所述不一，已見其虛
    。況且證人謝佩珊於警詢時證稱：辛○○將其國民身分證交
    給伊，並要伊轉交徐鳴濤，徐鳴濤並未表示拿辛○○的身分
    證要做何事等語，臺北縣政府警察局淡水分局刑事組查訪辛○○時，辛○○亦陳稱其國民身分證係交給永樂茶室之會計
    謝佩珊（見併辦偵查卷第十六頁），而謝佩珊係徐鳴濤之女
    友，亦據證人張哲盛於原審供述在卷（原審卷第二一一頁）
    。依謝佩珊、辛○○之供詞，辛○○之國民身分證係由徐鳴
    濤收受持有，則徐鳴濤自難脫卸變造辛○○國民身分證之嫌
    疑。又證人徐鳴濤於原審陳稱：伊從未見過變造之辛○○國
    民身分證上換貼之照片中女子，伊與癸○○、張哲盛在淡水
    河邊餐廳用餐時，並無其他人在場云云（原審卷第二一二頁
    、第二一五頁），惟證人張哲盛於原審具結證稱：伊曾與徐
    鳴濤、癸○○在淡水河邊複合式餐廳吃晚飯時，上開照片中
    之女子亦在場等語（原審卷第二０九頁），益見證人徐鳴濤
    之證詞與事實不符。
  (三)上揭外交部領事事務局函所附護照申請書影本及刑事警察局
    鑑定書，僅能證明扣案之辛○○國民身分證已經變造後持以
    申請護照而行使之，不能證明被告曾參與變造及行使之行為
    ，而謝佩珊、辛○○亦均未指述被告係收受辛○○國民身分
    證之人。
  (四)綜上所述，移送併辦部分至多僅能認定被告涉嫌於護照申請
    書上偽造辛○○之署押而涉犯刑法第二百十條之偽造私文書
    罪，並無積極證據證明被告有行使或變造辛○○國民身分證
    之犯行。而被告涉犯之偽造私文書罪與本件涉犯之偽造、變
    造如附表一所示特種文書罪間，犯意各別，且犯罪構成要件
    不同，復無方法目的或原因結果之牽連關係，因未據起訴，
    自不得併予審究，此併辦偵查卷並經原審於九十五年五月二
    十九日以板院輔刑錦九四訴二一九一字第二０七四一號函退
    回原署檢察官依法另行處理，有該函附卷可憑（原審卷第三
    三九頁），是本院自無再退回之必要，附此敘明。
據上論斷，應依刑事訴訟法第369 條第1 項前段、第368 條、第
364 條、第299 條第1 項前段，槍砲彈藥刀械管制條例第8 條第
4 項、第12條第4 項，修正後刑法第2 條第1 項、第11條前段，
修正前刑法第328 條第1 項、第329 條，修正後刑法第42條第3
項，修正前刑法第38條第1 項第1 款、第51條第5 款，罰金罰鍰
提高標準條例第1 條前段，判決如主文。
本案經檢察官賴俊雄到庭執行職務。
中    華    民    國    95    年    8     月    29    日
                  刑事第十七庭審判長法  官  陳貽男
                                    法  官  高明哲
                                    法  官  許仕楓
以上正本證明與原本無異。
就強盜及持有槍彈部分如不服本判決，應於收受送達後十日內向
本院提出上訴書狀，其未敘述上訴之理由者，並得於提起上訴後
十日內向本院補提理由書狀（須按他造當事人之人數附繕本）。
其餘部分不得上訴
                                    書記官  劉貞達
中    華    民    國    95    年    8     月    31    日
附表一：
┌──┬───────────────────────┐
│編號│應  沒  收  之  物  之  名  稱  及  數  量    │
├──┼───────────────────────┤
│ 一 │偽造之「臺北縣政府警察局服務證」壹張。        │
├──┼───────────────────────┤
│ 二 │變造之丁○○國民身分證上換貼之癸○○照片壹張。│
├──┼───────────────────────┤
│ 三 │變造之己○○國民身分證上換貼之癸○○照片壹張。│
├──┼───────────────────────┤
│ 四 │變造之庚○○普通大客車駕駛執照上換貼之癸○○照│
│    │片壹張。                                      │
└──┴───────────────────────┘
附表二：
┌──┬───────────┬───────────┐
│編號│扣案之槍枝及子彈      │應沒收之物            │
│    │                      │                      │
├──┼───────────┼───────────┤
│一  │仿SIG SAUER 廠半自動手│同左。                │
│    │槍製造之九釐米金屬玩具│                      │
│    │手槍，更換土造金屬槍管│                      │
│    │改造而成之改造手槍壹支│                      │
│    │（槍枝管制編號：一一０│                      │
│    │0000000）。    │                      │
├──┼───────────┼───────────┤
│二  │九釐米土造子彈玖顆。  │未經試射而具有殺傷力之│
│    │                      │土造子彈柒顆（原扣案土│
│    │                      │造子彈玖顆，其中貳顆經│
│    │                      │試射擊發，已不具子彈之│
│    │                      │功能，非違禁物，爰不併│
│    │                      │予宣告沒收）。        │
└──┴───────────┴───────────┘
附錄本案論罪科刑法條全文
刑法第212 條：
偽造、變造護照、旅券、免許證、特許證及關於品行、能力服務
或其他相類之證書、介紹書，足以生損害於公眾或他人者，處一
年以下有期徒刑、拘役或三百元以下罰金。
刑法第320 條第1 項：
意圖為自己或第三人不法之所有，而竊取他人之動產者，為竊盜
罪，處五年以下有期徒刑、拘役或五百元以下罰金。
槍砲彈藥刀械管制條例第8 條第4 項：
未經許可，持有、寄藏或意圖販賣而陳列第1 項所列槍枝者，處
三年以上十年以下有期徒刑，併科新臺幣七百萬元以下罰金。
槍砲彈藥刀械管制條例第12條第4 項：
未經許可，持有、寄藏或意圖販賣而陳列子彈者，處五年以下有
期徒刑，併科新臺幣三百萬元以下罰金。
刑法第328 條第1 項：
意圖為自己或第三人不法之所有，以強暴、脅迫、藥劑、催眠術
或他法，至使不能抗拒，而取他人之物或使其交付者，為強盜罪
，處五年以上有期徒刑。
刑法第329 條：
竊盜或搶奪，因防護贓物、脫免逮捕或湮滅罪證，而當場施以強
暴脅迫者，以強盜論。


司法院資訊處製作；財團法人民間司法改革基金會備份。
